【裁判字號】    96,訴,3317
【裁判日期】    970618
【裁判案由】    都市計畫
【裁判全文】
臺北高等行政法院裁定
                                     96年度訴字第03317號
原      告  甲○○
被      告  臺北縣政府
代  表  人  乙○○(縣長)
訴訟代理人  丙○○
            王寶蒞  律師
上列當事人間因都市計畫事件，原告不服內政部中華民國96年8
月1日台內訴字第0960103225號（案號：0000000000）訴願決定
，提起行政訴訟。本院裁定如下：
    主  文
原告之訴及追加之訴均駁回。
訴訟費用由原告負擔。
    理  由
一、按行政訴訟法第4條第1項規定：「人民因中央或地方機關之
    違法行政處分，認為損害其權利或法律上之利益，經依訴願
    法提起訴願而不服其決定，或提起訴願逾三個月不為決定，
    或延長訴願決定期間逾二個月不為決定者，得向高等行政法
    院提起撤銷訴訟。」可知，提起撤銷訴訟須有行政處分並經
    過訴願程序為前提，若無行政處分或未經過合法之訴願程序
    ，屬不備起訴要件，依行政訴訟法第107 條第1 項第10款後
    段規定，行政法院應以裁定駁回之。
二、被告依都市計畫樁測定及管理辦法第7 條、第11條及第28條
    規定，於96年3 月14日以北府城測字第09601447231 號公告
     ( 下 稱系爭公告) ：「公告『土城都市計畫B99 、F428、
    F428、F429、F430、F430-1樁位更正及復建作業』案成果圖
    表( 樁位圖、樁位公告圖及座標成果表) 」，公告期間自96
    年3 月22日起30日。原告於96年4 月16日向被告提出聲明異
    議書，被告以96年4 月25日北府測字第0960250777號函覆(
    下稱系爭覆函) ：「…倘台端認為樁位測定錯誤，應依都市
    計畫樁測定及管理辦法第8 條規定於公告期間內以書面向本
    府住宅及城鄉發展局繳納複測費用，申請複測。…」原告對
    被告所為系爭公告及系爭覆函不服，提起訴願，經訴願決定
    不受理後，提起本件行政訴訟，請求判決撤銷訴願決定及原
    處分( 即系爭公告及系爭覆函) 。
三、經查：
    (一)按「人民對於中央或地方機關之行政處分，認為違法或不
      當，致損害其權利或利益者，得依本法提起訴願。但法律
      另有規定者，從其規定。」為訴願法第1 條所明定。其中
      「法律另有規定者，從其規定。」係指就特定類別事件，
      法律規定不服行政處分之當事人，提起訴願之前應先經先
      行程序，而先行程序亦屬行政程序之一環。次按，都市計
      畫法第23條第3 項、第4 項規定：「細部計畫核定發布實
      施後，應於一年內豎立都市計畫樁、計算坐標及辦理地籍
      分割測量，並將道路及其他公共設施用地、土地使用分區
      之界線測繪於地籍圖上，以供公眾閱覽或申請謄本之用。
      前項都市計畫樁之測定、管理及維護等事項之辦法，由內
      政部定之。」又內政部依前開法條授權訂定之都市計畫樁
      位測定及管理辦法第7 條第1 項規定：「直轄市、縣( 市
      )(局) 政府、鄉、鎮、縣轄市公所，應於都市計畫樁測釘
      並經檢查校正完竣後30內，將都市計畫樁位公告圖、樁位
      圖及樁位座標表公告30天，並將公告地點及日期登報周知
      ，公告期滿確定。」第8 條第1 項規定：「土地權利關係
      人，如認為樁位測定錯誤時，應於公告期間內以書面向該
      管直轄市、縣( 市) 政府、鄉、鎮、縣轄市公所繳納複測
      費用，申請複測。…」第9 條規定：「直轄市、縣（市）
      政府、鄉、鎮、縣轄市公所，對前條土地權利關係人之申
      請，應會同原測釘單位，並通知申請複測人及相鄰有關土
      地及建物所有權人，前往實地複測。前項複測如無錯誤者
      ，應將複測結果，書面通知申請人；如確有錯誤者即予更
      正，並就更正後之樁位及鄰近有關樁位重行辦理公告；所
      繳複測費無息退還。」第10條規定：「土地權利關係人對
      複測結果，如仍有異議，應於收到通知之次日起30日內，
      以書面檢同複測結果向該管上一級都市計畫主管機關申請
      再複測，再複測結果及費用之負擔依前條之規定辦理。經
      再複測決定者不再受理申請複測。」及第11條規定：「都
      市計畫樁位經公告確定後，原測釘單位如發現錯誤，應即
      予更正，若實地樁位更動或與地籍圖原分割結果有出入者
      ，應重新辦理樁位公告，並通知土地及建物所有權人。土
      地及建物所有權人如認為更正後之樁位有錯誤時，得於公
      告期間內，依第8 條至第10條之規定申請複測、再複測。
      」經核該辦法第8 條第1 項及第10條規定，係就都市計畫
      樁位之異議案件，為能有客觀且公平之測量機制，避免發
      生偏差情事，爰規定複測及再複測之特別救濟程序，並未
      逾越都市計畫法之授權範圍及目的，自得予適用。因此，
      土地權利關係人，如認為主管機關所為之樁位測定錯誤或
      更正公告之樁位錯誤時，應依前揭規定申請複測、再複測
      ，此為提起訴願以前必先踐行之程序，若不經過複測、再
      複測程序，而逕為行政爭訟，即非法之所許。原告主張被
      告所為系爭公告之樁位測定錯誤，未經合法之複測、再複
      測之先行程序，而逕行提起訴願，洵非合法，訴願決定自
      程序上決定不予受理，揆諸前揭說明，並無不合。原告提
      起本件撤銷訴訟，顯非合法，應予駁回。
    (二)又按，訴願法第3條第1項規定，行政處分係指中央或地方
      機關就公法上具體事件所為之決定或其他公權力措施而對
      外直接發生法律效果之單方行政行為而言。至行政機關所
      為單純事實之述、理由之說明，均非對人民之請求另有
      准駁，既不因該項說明而生法律上效果，即非訴願法上之
      行政處分，人民對之提起撤銷訴訟，自非法之所許( 改制
      前行政法院62年裁字第41號判例參照) 。經查，原告不服
      被告所為之系爭公告，向被告提出聲明異議書，被告以系
      爭覆函告知原告如認為樁位測定錯誤，應依都市計畫樁測
      定及管理辦法第8 條規定於公告期間內申請複測等語，核
      屬單純之事實陳述及說明相關法令規定之處理程序，並非
      對原告之請求另有准駁，要不因該項說明或敘述，而對原
      告權益發生具體之法律上效果，自非屬行政處分。揆諸前
      揭規定及判例意旨，原告對系爭覆函提起訴願，亦非法之
      所許，訴願決定不予受理，並無不合。原告對之提起行政
      訴訟，亦非合法，應予駁回。
四、末按，「訴狀送達後，原告不得將原訴變更或追加他訴，但
    經被告同意，或行政法院認為適當者，不在此限。」行政訴
    訟法第111條第1項定有明文。原告於訴狀送達後，以其所有
    坐落台北縣土城市○○○段外冷水坑小段132-36、132-35、
    132-68地號等3 筆土地係作為道路或人行步道之公共設施保
    留地為由，追加起訴請求判決被告應辦理徵收系爭3 筆土地
    等語( 見本院卷第205 頁準備程序筆錄) ，業經被告當庭表
    示不同意( 見本院卷第267 頁) ，亦與行政訴訟法第111 條
    第3 項各款所列情形不合，且原告起訴已不合法，本院認為
    其追加並不適當，應不予准許。
五、依行政訴訟法第107 條第1 項第10款、第104 條、民事訴訟
    法第95條、第78條，裁定如主文。
中    華    民    國    97    年     6    月   18     日
                    臺北高等行政法院第二庭
                              審判長法  官  徐瑞晃
                                    法  官  陳金圍
                                    法  官  蕭惠芳
上為正本係照原本作成。
如不服本裁定，應於送達後10日內向本院提出抗告狀（須按他造
人數附繕本）。
中    華    民    國    97    年     6    月   18     日
                                    書記官   李淑貞


司法院資訊處製作；財團法人民間司法改革基金會備份。
